臺灣高等法院刑事判決　　　　　　　　　　　　　　九十三年度上訴字第八五六號
　　上　訴　人
　　即　被　告　甲○○
　　選任辯護人　黃英哲律師
右上訴人因傷害致死案件，不服臺灣板橋地方法院九十二年度訴字第一二七一號，中
華民國九十三年二月二十五日第一審判決（起訴案號：臺灣板橋地方法院檢察署九十
二年度偵字第一四０號），提起上訴，本院判決如左：
    主  文
原判決撤銷。
甲○○傷害人之身體因而致人於死，處有期徒刑貳年拾月。
    事  實
一、甲○○與劉麗玉係屬夫妻關係，於民國（下同）九十一年九月五日晚間某時，在
    渠等臺北縣八里鄉○○路○段十巷十九號四樓住處，二人為了甲○○與前妻所生
    之小孩管教問題互起口角，甲○○持長柄刷子毆打劉麗玉（此部分傷害罪嫌未據
    告訴），而實施家庭暴力行為，劉麗玉不堪受虐，即於翌日凌晨某時離家出走，
    期間甲○○多次以電話試圖聯繫劉麗玉返家未果（劉麗玉行動電話號碼為000
    0000000號、甲○○行動電話號碼為0000000000號、八里鄉住
    處電話號碼為00000000號），迄劉麗玉離家之第三天即九十一年九月八
    日上午十時許至十時十六分許間，二人多次以住處電話及行動電話互相聯繫協談
    後，劉麗玉始表示要回家，甲○○即駕車前往約定之臺北縣三重市○○○路與龍
    門路口附近之「７─１１」便利商店欲接回劉麗玉，迨甲○○抵達前開約定地點
    後，因發現劉麗玉於離家期間，竟將其所佩帶之金戒指二只、金項鍊一條予以典
    當，心生不滿，而甲○○於客觀上應可預見以手掌用力掌擊人之頭部，有因而可
    能發生死亡之結果，一時氣憤，雖無殺人之故意，竟仍基於傷害之犯意，在上開
    地點，以右手掌用力對劉麗玉之左臉加以掌擊，致使劉麗玉受有左下巴明顯挫傷
    並引起腦震盪致腦髓軟膜蜘蛛膜脈管破裂出血之傷害，隨後並要求劉麗玉上車一
    同返回上揭八里鄉住處，劉麗玉旋於返家途中即因上開傷害陷於昏迷，甲○○行
    經三重疏洪道時始查覺有異，即先送往臺北縣蘆洲市○○路上之「吉祥醫院」就
    醫，該醫院見劉麗玉之症狀危急，即要求甲○○轉至大型醫院急診，甲○○遂再
    於同日上午十一時五十五分將已無生命徵象之劉麗玉轉送臺北市之財團法人新光
    吳火獅紀念醫院（下稱新光醫院）急救，劉麗玉延至九十一年九月九日下午四時
    四十四分許因上開傷勢導致腦功能喪失而死亡。甲○○則於肇禍後，在有偵查犯
    罪職權之公務員查知其為犯人前，於九十一年九月八日中午十二時許，主動向經
    護士通報前來新光醫院之臺北縣政府警察局三重分局厚德派出所警員梁何杰陳述
    其傷害劉麗玉之事實而接受裁判。
二、案經甲○○自首由臺北縣政府警察局三重分局報請臺灣板橋地方法院檢察署檢察
    官偵查起訴。
    理  由
一、
(一)查上訴人即被告甲○○對其於右揭時地以電話與其離家出走之妻即被害人劉麗玉
    取得聯繫協談後，經被害人表示要返家時，被告即駕車前往約定之臺北縣三重市
    ○○○路與龍門路口附近之「７─１１」便利商店欲接回被害人，迨抵達前開約
    定地點後，因發現被害人於離家期間將其所佩帶之金戒指二只、金項鍊一條予以
    典當花用，心生不滿，因而出手用力掌擊被害人左臉頰，嗣被害人因顏面外傷引
    起腦震盪致腦髓軟膜蜘蛛膜脈管破裂出血致腦功能喪失死亡等事實，業據被告於
    警詢及偵審時供承在卷，並有被害人行動電話0000000000號於九十一
    年九月五日至同年九月九日間之通聯紀錄及進昌當鋪出具之０一六０六四號當票
    影本各乙紙在卷可參，而被害人於九十一年九月九日凌晨因受有左下巴明顯挫傷
    致蜘蛛膜下腔出血之傷害而導致腦功能喪失死亡等情，亦經臺灣板橋地方法院檢
    察署檢察官督同法醫師相驗屬實，制有驗斷書、勘驗筆錄、相驗屍體證明書及照
    片附卷足稽，並經法務部法醫研究所解剖鑑定明確，有該所（九一）法醫所醫鑑
    字第一三一八號鑑定書附卷可憑，至被害人於九十一年九月八日送至新光醫院急
    診之病歷摘要雖記載：病患劉麗玉來診已無生命徵象，經急救後於同日下午三時
    出血，經神經外科醫師會診後，是自發性蜘蛛膜下腔出血，不像是由外傷造成之
    腦出血，抽血檢查發現凝血功能異常，血液細菌培養有發現等情，有新光醫院九
    十二年一月二十日（九十二）新醫醫字第０八八號函附病歷摘要記錄紙及病歷資
    料影本在卷可按，惟經原審法院將相驗案卷、法務部法醫研究所之解剖資料、新
    光醫院上開病歷資料及被害人生前於臺北市立仁愛醫院之看診病歷資料，送請內
    政部警政署刑事警察局法醫室，就被害人之死因，被告掌摑被害人左臉頰之行為
    及被害人當時臉上所受右額部、左顴部、左眼內側鼻樑、右頰及左下巴等處擦、
    挫傷、皮下出血等傷害與被害人之死亡結果是否有因果關係等為鑑定，經該局綜
    合研判之鑑定結果，認：「（一）據新光醫院病歷記載：電腦斷層檢查有嚴重蜘
    蛛膜下出血、無腦膜炎。經法醫研究所解剖及顯微檢查，確有顱內兩側頂葉及腦
    底的腦髓蜘蛛膜下出血及局部挫傷，並無腦膜炎及腦血管之病變，相驗照片及驗
    斷書顯示顏面額部、左眼下緣、右眼角、兩顴（頰）及下頷（巴）有瘀青（血）
    等論，法醫學上本屍係因顏面外傷（力）引起腦震盪致腦髓軟膜蜘蛛膜脈管破裂
    出血而腦功能喪失者。（二）法醫學上腦髓之軟膜蜘蛛膜脈管係蜘蛛網一樣纖細
    ，以手拳、手掌或手背，左右毆擊或拍擊顏面即可震裂。（三）法醫學上脈管（
    動脈或靜脈）之自然或自發性破裂，必有脈管之發炎、硬化、鈣化、脆化、粥化
    等病理病變時，因本身之血壓昇高，始能破裂。因法醫研究所已驗明，脈管並無
    病理性血管病變，即法醫學上死者劉麗玉之蜘蛛膜破裂，非因病理病變之自發性
    者，惟新光醫院於急診已無生命現象時，抽血檢查有凝血功能異常，法醫學上凝
    血即係止血功能不好，是於受傷出血時，難予止血之狀態成為嚴重狀態。」，有
    該局九十二年十二月二十二日刑醫字第０九二０二二六六九二號函附卷可證（見
    原審卷第一一一頁），是新光醫院於急診時初步認定被害人蜘蛛膜下腔出血係自
    發性蜘蛛膜下腔出血，不像是由外傷造成之腦出血之疑點，顯然已經法醫研究所
    之實際解剖驗明被害人脈管並無病理性血管病變而予以排除，足證被害人之死因
    確因顏面外傷引起腦震盪致腦髓軟膜蜘蛛膜脈管破裂出血而腦功能喪失死亡，應
    堪認定﹔而查依上揭鑑定報告所載，人類腦髓之軟膜蜘蛛膜脈管既如蜘蛛網一樣
    纖細，而人類之脈管（動脈或靜脈）之自然或自發性破裂，必有脈管之發炎、硬
    化、鈣化、脆化、粥化等病理病變時，因本身之血壓昇高，始能破裂，茲被害人
    之脈管並無病理性血管病變，亦無腦血管之病變，其蜘蛛膜破裂並非因病理病變
    之自發性，而被害人之顏面額部、左眼下緣、右眼角、兩顴（頰）及下頷（巴）
    有瘀青（血）等情，足認本件被害人之腦髓軟膜蜘蛛膜脈管破裂出血而腦功能喪
    失係因顏面遭受外力引起腦震盪所致，被告於上揭時地因見被害人離家出走之時
    將隨身之金飾典當，一時氣憤，而出手用力掌擊被害人之左臉頰，因而使被害人
    腦髓如蜘蛛網一樣纖細之軟膜蜘蛛膜脈管破裂出血，肇致被害人不治死亡，被告
    出手掌擊被害人左臉頰成傷之行為與被害人之死亡結果顯具有相當因果關係。
(二)至被告雖辯稱伊僅有打伊太太一巴掌，不知伊太太何以會死云云，惟查頭部是人
    體要害且脆弱之部位，而頭部內腦髓之軟膜蜘蛛膜脈管復如蜘蛛網一樣纖細，以
    手拳、手掌或手背，左右毆擊或拍擊顏面即可震裂，足以肇致死亡結果，是依通
    常一般之觀念，傷害他人頭部之行為，足以引起死亡之結果，依被告之知識程度
    ，客觀上當為其所得預見，詎被告一時因見被害人將隨身之金飾典當花用，而心
    生氣憤，竟出手用力掌擊被害人之頭部左臉頰部位，因而使被害人受上述傷害而
    死亡之加重結果，既為被告客觀上所得預見，雖被害人之死亡出於偶然，被告主
    觀上無預見，被告仍應負此死亡之加重結果，被告所辯其出手掌擊被害人左臉頰
    時，並無得預見被害人因而死亡等語，自無足取。綜上所述，事證明確，被告犯
    行，洵堪認定。
二、核被告所為，係犯刑法第二百七十七條第二項前段之傷害致人於死罪。而查臺北
    縣警察局三重分局厚德派出所於案發後雖經新光醫院護士通報而前往查訪，惟尚
    未查知被害人之死亡原因及行為人之姓名，而被告於九十一年九月八日中午十二
    時許，主動向前來醫院查訪之警員梁何杰陳述其傷害被害人之事實等情，有臺北
    縣政府警察局三重分局處理相驗案件初步調查表、該局處理相驗案件初步調查報
    告暨報驗書各乙份在卷可稽（見相驗卷第一頁、第三頁、第四頁），復經原審法
    院就被告自首情形電詢及函詢承辦警員即臺北縣政府警察局三重分局厚德派出所
    梁何杰結果亦同上所述，有原審法院辦理刑案電話查詢登記表及該派出所傳真文
    件各乙紙在卷足參，是被告於犯罪未發覺前，向警察自承犯罪，並為願接受裁判
    之表示，應依刑法第六十二條前段自首之規定減輕其刑。原審就被告上述犯行予
    以論罪科刑，固非無見，惟查刑法上加重結果犯之成立，須以該項加重結果之發
    生，在客觀上有預見之可能性存在而主觀上無預見為要件，若行為人於行為時，
    主觀上對該加重結果之發生即有預見之可能，則應屬故意之範疇，即難僅論以加
    重結果犯（參照最高法院八十八年度臺上字第三五九七號判決），原審僅以被告
    就以徒手用力掌擊被害人頭部，得預見足致他人死亡之結果，而論被告應成立傷
    害致死罪，惟疏未載明客觀上被告如何得預見此加重結果之發生，尚有未洽，是
    被告上訴意旨以其並無得預見被害人有死亡之犯意，並指摘原審量刑過重，固無
    理由，惟原判決既有上述可議之處，自應由本院予以撤銷改判﹔而查被告與被害
    人係屬夫妻，渠等係因小孩管教問題互起口角，被害人因而離家出走，經被告尋
    訪多日後始與被害人取得聯繫，並於被害人表示要返家時，被告即駕車前往約定
    地點欲接被害人返家團圓，惟因被告發現被害人於離家期間將其所佩帶之金戒指
    二只、金項鍊一條予以典當花用，一時氣憤，而出手掌摑被害人左臉頰一下，旋
    發覺被害人身體有異即緊急將被害人送醫急救，犯罪情節尚非至為嚴重，且被告
    家中尚有幼子亟需人照顧，若科以所犯之罪之法定最低度刑，猶嫌過重，情輕法
    重，客觀上殊堪憫恕，爰並依檢察官之聲請及刑法第五十九條規定，遞減輕其刑
    。爰審酌被告之素行，犯罪之動機、目的、手段，僅因一時氣憤致肇致本件被害
    人死亡之結果，惟犯罪後坦承犯行，頗表悔意及態度良好等一切情狀，量處有期
    徒刑二年十月。
據上論斷，應依刑事訴訟法第三百六十九條第一項前段、第三百六十四條、第二百九
十九條第一項前段，刑法第二百七十七條第二項前段、第六十二條前段、第五十九條
，判決如主文。
本案經檢察官施慶堂到庭執行職務。
中　　　華　　　民　　　國　　九十三　　年　　　六　　　月　　　十　　　日
                              臺灣高等法院刑事第三庭
                                  審判長法  官  張　連　財
                                        法  官  林　明　俊
                                        法  官  張  傳  栗
右正本證明與原本無異。
如不服本判決，應於收受送達後十日內向本院提出上訴書狀，其未敘述上訴之理由者
並得於提起上訴後十日內向本院補提理由書（均須按他造當事人之人數附繕本）。
                                        書記官  秦　慧　榮
中　　　華　　　民　　　國　　九十三　　年　　　六　　　月　　　十　　　日
附錄：本案論罪科刑法條全文
刑法第二百七十七條
傷害人之身體或健康者，處三年以下有期徒刑，拘役或一千元以下罰金。
犯前項之罪，因而致人於死者，處無期徒或七年以上有期徒刑；致重傷者，處三年以
上十年以下有期徒刑。
